# 请教关于合并范围的问题

提问人：蓝色忧郁 kimyy 时间：2017-03-06 23:36:40
企业能否通过承包经营合同或者委托管理合同实现子公司控制权转移，不再将子公司纳入合并范围？如若可以，此类合同关注要点有哪些，即如何判断是否纳入合并范围。

回答人：chenyiwei
需根据具体情况进行详细的个案分析。很难一概而论。一般考虑的问题如下：
1 、如何看待没有股权基础的权力 我们理解，“控制”的三要素都不要求以受托方拥有目标企业的股权为前提。因此，理论上没有股权基础的权力不会构成判断“控制”成立的障碍。但是，我们对于没有股权基础的权力是否构成“控制”时，将采取非常谨慎、从严把握的态度。 2 、何种权力能够影响控制的判断 首先，如果委托方对受托方有无条件的实质性罢免权，则表明受托方是委托方的代理人，不能将标的企业纳入合并报表范围。 其次，在委托方不享有无条件实质性罢免权的前提下，托管期限越长，托管权限越大，则具有控制权的可能性越大。如果仅仅具有“仅对目标公司短期盈利能力产生影响的日常经营管理权力，如使用资产、资金的权力，决定采购和销售政策的权力，认识管理和薪资福利方面的权力等”，并且托管期限较短，则很可能并不享有或承担受托业务的主要风险和报酬，具有控制权的可能性相对较小。如果具有“能够对目标公司长期盈利能力产生影响的全部经营管理权力”或者“股东对公司治理的权力”，则再与可变回报的量级和可变动性、受托管理报酬等因素结合，有很大可能认为具有控制权。 我们理解，受托的权限与托管期限的长短应存在一定的逻辑关系，即受托期限越长，所授予的管理权限也应当越大。如果存在托管期限和受托权限显著不匹配的情形（如长期受托但只被授予影响短期回报的权力，或者短期受托但被授予可影响长期回报的权力），都应当对此类安排有无合理的商业理由及其合理性予以关注。 3 、对“可变回报”的理解 一般理解，在托管的交易背景下，能够满足“控制”标准的可变回报应当是目标企业的绝大部分剩余收益。如果托管费是固定的（即使是较高的金额，事实上大于目标企业的利润），则因为此时受托方所承担的“回报可变性”仅仅来源于信用风险，而不是经营风险和财务风险，因此不满足“控制”的判断标准。如果是采用目标企业毛收入的一定比例，则其可变性也往往较低，相对而言大部分剩余风险和收益仍由委托方享有，通常也不能认定为具有“控制”。 受托期限，即获得可变回报的时间长短，也在一定程度上影响是否具有控制的判断。但具体需个案分析。 4 、此类业务的具体会计处理问题 （ 1 ）受托方的会计处理 在满足“控制”判断标准的前提下，在取得控制权时，按企业合并处理；在丧失控制权时，按处置子公司并丧失控制权进行会计处理。 在受托方的合并报表中，通常情况下应将目标企业中属于其他方（包括委托方）的权益确认为负债，而不是确认为权益（但不绝对，也可能有例外），其判断标准为《企业会计准则第 37 号——金融工具列报》中对金融负债和权益工具区分的相关规定。因为在托管期满时，如果受托方无权自主延长托管期限的，则需将被托管企业无条件地交还给委托方，由此构成了受托方的一项金融负债。 受托方不合并目标企业的，视情况作为提供劳务或经营租赁（承租人）进行会计处理。 （ 2 ）委托方的会计处理 委托方如果在托管期间丧失了对目标企业的控制权的，则按处置子公司并丧失控制权进行会计处理；托管期满后收回被托管企业时，按企业合并处理。 委托方在托管期间不丧失对目标企业的控制权的，目标企业仍需纳入合并报表范围，视情况作为经营租赁（出租人）或者接受管理劳务处理。两种方法的主要区别在于：（ 1 ）目标企业以委托方还是受托方的名义经营；（ 2 ）经营中所涉及的法律责任由谁负担；（ 3 ）收入的相关款项由谁享有。